【裁判字號】    93,上,1018
【裁判日期】    950321
【裁判案由】    履行契約
【裁判全文】
臺灣高等法院民事判決                  93年度上字第1018號
上  訴  人  戊○○
            乙○○
共      同
訴訟代理人  陳韻如律師
複  代理人  范坤棠律師
被  上訴人  甲○○
            丁○○
            丙○○
共      同
訴訟代理人  王麗萍律師
            楊久弘律師
            余淑杏律師
複  代理人  羅詩蘋律師
被  上訴人  己○○
訴訟代理人  蕭元亮律師
            王嘉寧律師
上列當事人間請求履行契約事件，上訴人對於中華民國93年9月2
7 日臺灣桃園地方法院92年度訴字第1543號第一審判決提起上訴
，本院於95年3月7日言詞辯論終結，判決如下：
    主  文
原判決廢棄。
被上訴人應將坐落如附表所示土地應移轉之應有部分欄所示移轉
登記於上訴人。
第一、二審訴訟費用由被上訴人負擔。
    事實及理由
一、上訴人主張：上訴人於民國（下同）76年2 月11日，受被上
    訴人甲○○、丁○○、丙○○之被繼承人陳銘達、被上訴人
    己○○之被繼承人陳毓贊、及訴外人陳銘澄等委託處理其等
    所有坐落桃園市○○段第612、614、615地號土地 （重測前
    為桃園市○○○段第937之14、 937之24及937之25之地號土
    地）（下稱系爭土地）之訴願及行政訴訟事宜，陳銘達、陳
    毓贊、陳銘澄並立承諾書（下稱系爭承諾書），承諾於上訴
    人完成行政救濟工作，桃園縣政府撤銷徵收發還土地時，願
    將其等共有土地與訴外人陳房土地按比例扣除42坪（約為13
    8.84平方公尺）後，以賸餘土地之二分之一作為委任之報酬
    。嗣上訴人於完成上開行政救濟工作後，仍繼續受陳銘達、
    陳銘澄、陳房委託處理系爭土地及陳房所有土地使用分區事
    宜，另於81年2 月17日與陳銘達、陳銘澄、陳房簽訂委任書
    （下稱系爭委任書）。茲因上訴人已完成調整分區使用之工
    作，爰依系爭承諾書、系爭委任書及繼承之法律關係，請求
    被上訴人依系爭承諾書、系爭委任書之約定履行其等被繼承
    人陳銘達、陳毓贊應履行給付之報酬義務。為此求為判決被
    上訴人應將坐落如附表所示土地依應移轉之應有部分欄所示
    移轉登記於上訴人等語。
二、被上訴人則以：被上訴人之被繼承人陳毓贊、陳銘達並未於
    系爭承諾書用印，且系爭土地係於78年3 月間始有公告徵收
    一事，陳毓贊、陳銘達不可能於76年2 月11日簽立系爭承諾
    書委託上訴人代理提出訴願及行政訴訟事宜。縱認系爭承諾
    書為真正，依81年2 月17日委任書第二條記載「委任人願提
    供前列標的土地（扣除贈與市公所42坪）之百分之五十作為
    酬金，並於完成變更使用分區時過戶登記給受任人。」，似
    有取代前揭承諾書之意思，惟系爭土地目前仍編為學校用地
    ，上訴人既未完成變更使用分區之工作，其提起本件訴訟，
    實無理由等語，資為抗辯。
三、本件原審對上訴人之請求，為其敗訴之判決，上訴人聲明不
    服，提起上訴，上訴聲明：(一)原判決廢棄；(二)被上訴人應將
    附表所列土地依應移轉應有部分欄所示移轉登記與上訴人。
    被上訴人答辯聲明則求為判決駁回上訴。
四、經查：桃園市○○段第612、614、615 地號土地重測前為桃
    園市○○○段第937之14、之24、之5地號土地，原登記為陳
    乾隆所有，為上訴人戊○○與陳銘澄、陳銘達、陳毓贊等人
    繼承共有，被上訴人甲○○、丙○○、丁○○再繼承自陳銘
    達各取得十八之一，被上訴人己○○繼承自陳毓贊取得十二
    分之一，有卷附土地登記謄本、繼承系統表、戶籍謄本可憑
    （見原審卷(一)第9-22頁）。又系爭土地都市計劃原編定為學
    校用地，並據前台灣省政府77年8 月1日府地四字第70590號
    函於78年3月27日以府地用字第35050號函辦理公告徵收，嗣
    土地所有人陳房、陳銘達、陳銘澄、戊○○不服徵收處分，
    循行政救濟程序，終至行政法院81年1 月30日判決撤銷再訴
    願、訴願決定，桃園縣政府乃將已登記為公有之系爭土地回
    復為陳乾隆所有登記，亦有系爭土地登記登記簿謄本、行政
    法院81年度判字第187號判決、桃園縣政府82府地用字第111
    572號函等可稽（見原審卷(一)第24-34頁），並為兩造所不爭
    執，堪信為真實。
五、上訴人主張被上訴人應履行其等被繼承人陳銘達、陳毓贊依
    系爭承諾書、系爭委任書給付報酬之義務，為被上訴人所否
    認，並以前揭情詞置辯。茲將兩造之爭點整理後，分述如下
    ：
  (一)爭點一：系爭承諾書、系爭委任書是否真正？
  1.經查，系爭承諾書上之委託事項乃因系爭土地及陳房土地於
    66年間被都市計畫劃入桃園高中學校用地，上訴人戊○○與
    陳銘澄、陳銘達、陳毓贊、陳房乃以同意無償提供土地供桃
    園市公所使用為條件，請求市公所協助將被劃入桃園高中學
    校用地之系爭土地，變更都市計劃改作住宅區，以便建築使
    用乙節，有上訴人提出被上訴人不爭執之桃園市虎頭山公園
    出入口道土地收購協調會議紀錄可稽（見原審卷(一) 第91-93
    頁）。嗣上訴人戊○○與陳銘澄、陳銘達、陳毓贊、陳房已
    依該協議將桃園市○○段522、524、524之1、525、 525之1
    地號土地（重測前為大檜溪段919之8、944之3、944之4地號
    土地）贈與桃園市公所，有上揭地號土地登記謄本附卷可稽
    （見原審卷(一)第94-95頁）。 然桃園市公所並未依上開協調
    意見履行，致上訴人戊○○及陳銘澄、陳銘達、陳毓贊、陳
    房於66年7 月29日即向桃園政府提出陳情，並於奔走系爭土
    地變更為住宅區乙事時，獲知桃園縣政府仍決定按原都市計
    畫徵收系爭土地，才於系爭土地徵收之前，即於76年2 月間
    委請上訴人處理行政救濟工作，並簽立系爭承諾書乙節，業
    據證人陳銘澄證稱「（系爭土地在76年2 月11日簽立承諾書
    之前，並未被徵收，證人等為何會簽立承諾書？）是因為有
    聽聞土地要被徵收，所以才請戊○○去處理，當時他是拿回
    承諾書，由我們兄弟及母親去蓋章的。」等語屬實（見原審
    卷(一)第116頁）， 並有上訴人提出之陳情書、桃園縣政府66
    府建都字第7838號函文等在卷可稽（見原審卷(一)第98-99 頁
    ），衡諸常情，被上訴人之被繼承人陳銘達、陳毓贊於系爭
    土地尚未被徵收前，事先委任上訴人處理行政救濟工作，並
    無違背經驗法則。被上訴人抗辯：系爭土地係在78年3 月間
    公告徵收，被上訴人之被繼承人陳銘達、陳毓贊豈可能於76
    年2 月11日即委託處理行政救濟事宜，故系爭承諾書並不實
    在云云，自不足採。
  2.次查，系爭承諾書確實經全體委任人陳銘澄、戊○○、陳毓
    贊、陳銘達、陳王滿足全體用印，有卷附承諾書可證（見原
    審卷(一)第23頁），並經證人陳銘澄證稱「一開始，文件都是
    委託人各自蓋用的，陳毓贊過世後，就將印章交給陳王滿足
    去保管，其他人仍各自保管，各自蓋用印章」「有親見（陳
    毓贊及陳銘達親自用印於承諾書），是在我桃園市○○路○
    段四十八之一號家中，因為大家都沒有意見，所以就都蓋章
    。」「委任書上陳銘達之簽名用印是其本人所為」「原證一
    （承諾書）、原證九（委任書）都是真正」等語屬實（見原
    審卷(一)第117頁、本院卷(二)第6頁），被上訴人雖以證人陳銘
    澄與上訴人陳銘鑑為兄弟，其證詞有維護上訴人之虞，而否
    認其真正。惟證人陳銘澄為被上訴人之伯父，與被上訴人被
    繼承人陳毓贊、陳銘達同為委任人之一，負有將其土地應有
    部分移轉二分之一予上訴人之義務，其所為之證詞並非屬利
    己事項，倘非事實，何以陷自身於不利之地位，故證人陳銘
    澄之證詞應屬可信。況上訴人確實就桃園縣政府78年3 月27
    日78府地用字第65050 號函通知公告徵收公設保留地作業程
    序向桃園縣政府聲明異議，復就桃園縣政府78年5月2日府地
    用字第55727 號函徵收內容向台灣省政府提起訴願，被上訴
    人甲○○、丁○○、丙○○之被繼承人陳銘達及被上訴人己
    ○○亦同列名為異議人及訴願人，此有上訴人提出之異議書
    、訴願書影本在卷可憑（見原審卷(一)第158-164頁）， 足見
    上訴人已著手進行系爭土地徵收後之行政救濟程序，系爭承
    諾書應為真正。至證人陳輝煌、陳坪於陳銘澄、陳銘達、陳
    毓贊與上訴人商談時，並未在場；該證人雖僅稱：上訴人曾
    受託處理事務，然就被繼承人陳銘達、陳毓贊與上訴人間之
    實際委任內容及細節約定，並不了解，是不能以證人陳輝煌
    、陳坪不知系爭承諾書之存在，即認該承諾書非屬真正。又
    系爭委任書（見原審卷(一)第100頁） 之真正，除據證人陳銘
    澄證述屬實，已如前述外，亦據證人陳輝煌證稱：系爭委任
    書是我簽的，我簽名時父親陳房亦在場，印章當時向我父親
    拿來蓋的，簽名當時其他人都已經簽好名字，印章也都蓋好
    了等語（見原審卷(一)第171頁）， 衡諸陳房已依系爭委任書
    履約完畢等情以觀，足見系爭委任書亦為真正。再系爭委任
    書中之訴外人張淑華、王麗香非系爭委任書之當事人，此觀
    系爭委任書內容即知，故張淑華、王麗香是否有於系爭委任
    書上簽名，並不影響委任書真正之效力。又陳毓贊於簽立系
    爭委任書時，已經於77年2月9日死亡，自不可能於系爭委任
    書上簽名，被上訴人執此抗辯：系爭委任書非真正云云，亦
    非可採。
  (二)爭點二：上訴人是否完成系爭承諾書所載訴願及行政訴訟事
    項？系爭承諾書之效力有無及於被上訴人己○○？系爭委任
    書之效力有無及於被上訴人甲○○、陳盈如、丙○○？
  1.查系爭土地前因台灣省立桃園高級中學需用土地，報由前台
    灣省政府教育廳轉呈台灣省政府核准徵收後，上訴人前提起
    訴願、再訴願，均因系爭土地為都市計畫公共設施保留地，
    徵收供興建學生宿舍為教育事業所必需為由，而遭駁回，經
    提起行政訴訟後，行政法院於81年1 月30日判決撤銷再訴願
    及訴願決定，桃園縣政府始於82年6 月14日發函桃園地政事
    務所撤銷徵收回復原所有權登記，系爭土地終於82年6 月19
    日回復原所有權人陳乾隆（即上訴人戊○○與陳銘達、陳毓
    贊、陳銘澄之父）登記乙節，有行政法院81年度判字第 187
    號判決、桃園縣政府82府地用字第111572號函、土地登記簿
    謄本可稽（見原審卷(一)第27、34頁），故上訴人依承諾書上
    所載「代理提出訴願及行政訴訟事宜」，業於委任期限81年
    6月30日前之81年1月30日完成，至於何時撤銷徵收發還土地
    ，係屬委任報酬之給付時點，非關委任事務，不影響上訴人
    依系爭承諾書完成受託事務之結果。而上訴人二人均係受任
    處理行政救濟工作，其等內部如何分工合作，究非委任人所
    得干涉，被上訴人自不得以上訴人乙○○未擔任行政訴訟之
    訴訟代理人而否認其受委任並完成受託事務之事實。系爭承
    諾書既為真正，已如前述，是被上訴人己○○之父陳毓贊（
    即被繼承人）確有於系爭承諾書上用印，應堪認定。又上訴
    人業已完成系爭承諾書上所載訴願及行政訴訟事項，則被上
    訴人己○○因繼承被繼承人陳毓贊財產上之一切權利義務，
    依法即應依系爭承諾書上之約定，負有將如附表所示土地依
    應移轉之應有部分欄所示移轉登記予上訴人之義務。被上訴
    人另抗辯：行政法院81年判字第187 號判決書上未有陳毓贊
    之名字，因認陳毓贊未委任上訴人云云。然查系爭土地於進
    行行政訴訟時，土地所有人之名義仍為陳乾隆所有，而被繼
    承人陳毓贊於開始進行行政訴訟時，亦已死亡，上開判決書
    上自不可能有被繼承人陳毓贊之名字，然此並不影響陳毓贊
    有於系爭承諾書上親自用印之事實，被上訴人否認系爭承諾
    書之真正云云，殊非可採。
  2.被上訴人己○○雖於本院主張依民法第556 條規定，其不受
    原系爭承諾書之拘束云云。惟按當事人不得於第二審提出新
    攻擊或防禦方法，民事訴訟法第447條第1項定有明文。經查
    ：被上訴人己○○於原審僅否認系爭承諾書之真正，並未主
    張系爭承諾書之委任效力已因被繼承人陳毓贊死亡而終止，
    惟查被上訴人己○○於本院為此主張，經核並無同條但書所
    列情形，自屬新攻擊防禦方法，依上開說明，依法已生失權
    效果，自不得提出，本院就被上訴人己○○上開主張，不予
    審酌，附此敘明。
  3.被上訴人甲○○、丁○○、丙○○於本院雖主張：依民法第
    550 條規定，系爭承諾書及系爭委任書之委任關係消滅云云
    ，惟按委任關係，因當事人一方死亡、破產或喪失行為能力
    而消滅。但契約另有訂定，或因委任事務之性質，不能消滅
    者，不在此限，民法第550條定有明文。 經查：系爭土地為
    系爭承諾書及系爭委任書之委任人共有，因此，就系爭土地
    徵收事宜所為之行政訴訟須就整筆土地一起訴訟，不能僅就
    各共有人之應有部分提起訴訟；再者，上訴人於被繼承人陳
    銘達去世前，不僅已完成行政救濟、撤銷發還系爭土地，且
    就使用分區變更乙事亦已提出申請，並經桃園市公所及桃園
    縣政府完成變更使用分區（參原審卷證(一)第210-212 頁）；
    況93年9月8日桃園縣擴大修訂都市計劃，亦將系爭土地變更
    為住宅用地，易言之，上訴人早已完成原承諾書及委任書中
    所有委任工作，依上開說明，被繼承人陳銘達與上訴人間之
    委任契約，性質上並不能消滅，是被上訴人甲○○、丁○○
    、丙○○仍應承受系爭委任書委任契約之權利義務。被上訴
    人甲○○、丁○○、丙○○上開主張，並不足取。被上訴人
    陳美華、丁○○、丙○○雖又主張：系爭承諾書、系爭委任
    書所載之承諾人或委任人，並非全體共有人，依民法第828
    條之規定，公同共有物權利之行使應得全體共有人之同意，
    故系爭承諾書、系爭委任書之效力，亦執商榷云云。惟按民
    法第828條規定，係指公同共有物之處分（如移轉物權）及
    其他權利之行使（如使用收益、設定負擔），應得公同共有
    人全體同意。查本件系爭承諾書、系爭委任書之內容，乃分
    別就「就系爭土地提出訴願、行政訴訟等救濟事宜」及「就
    系爭土地變更使用分區事宜」，並非係就公同共有物及系爭
    土地直接為任何處分及行使權利之行為，且承諾書及委任之
    性質上為債權契約，是並無民法第828條之適用。被上訴人
    甲○○、丁○○、丙○○所為上開主張，亦不足取。
  (三)爭點三：上訴人是否已完成委任事項，而得請求報酬？
  1.就被上訴人己○○部分：
    經查：被上訴人己○○應受系爭承諾書之拘束，已如前述，
    自無延後給付酬金時點至完成變更使用分區之情事。上訴人
    確已於期限內完成行政救濟事宜，被上訴人己○○即應依系
    爭承諾書及繼承之法律關係，負有將如附表所示土地依應移
    轉之應有部分欄所示移轉登記予上訴人之義務。
  2.被上訴人甲○○、丁○○及丙○○部分：
    查：系爭委任書之委任事項係處理調整使用分區之工作而
      無關地目變更及變更建地。該時繼續委任之目的，乃因行
      政訴訟勝訴確定，系爭土地即將撤銷發還，但使用分區仍
      為學校用地，故委託上訴人繼續處理，希望系爭土地能變
      更為非學校用地，並非如被上訴人所稱繼續委任之目的係
      為將系爭土地變更地目為建或為建築用地，此觀系爭委任
      書第1條內容即明（見原審卷(一)第100頁）。被上訴人主張
      系爭土地地目仍屬田而非建築用地，故未完成委任事項云
      云，尚非可採。
    次查：系爭土地使用分區原為學校用地，業經桃園縣政府
      城鄉發展局都市行政課依據93年9月8日桃園縣擴大修訂都
      市計劃，將系爭土地變更為住宅區○道路用地，非屬公共
      設施保留地，有桃園縣政府都市計劃土地使用分區（或公
      共設施用地）證明書及該府94年12月9日府城都字第09403
      45456號函（見本院卷(一)第44頁、本院卷(三)第30-31頁）可
      稽，是上訴人確已完成使用分區之調整工作，並不因系爭
      土地變更為住宅區○道路用地，受有附帶條件之影響，而
      謂上訴人未完成委任之事項。被上訴人以系爭土地在附帶
      條件未成就前，尚不能認為已變更為住宅區，上訴人之報
      酬請求權尚未發生云云，委不足採。
    再查，系爭土地於66年許早已有林口鐵路支線經過，故本
      已做道路之使用（見原審卷(一)第91-93、96-98頁），且82
      年陳房於得知桃園縣政府工務局變更系爭土地之使用分區
      為住宅用地及道路用地後（見原審卷(一)第210-211頁 ），
      旋即於發還土地後（82年6月14日發還），於82年12月4日
      履行委託書之承諾，移轉土地予上訴人指定名義人（上訴
      人戊○○之部分，由上訴人乙○○支付價金向上訴人戊○
      ○購買）。顯見系爭委任書之委任事項，上訴人已完成無
      疑。是上訴人既已完成系爭委任書之委任事項，被上訴人
      甲○○、丁○○及丙○○應繼承被繼承人陳銘達財產上之
      一切權利義務，依法即應依系爭委任書之約定，將如附表
      所示土地依應移轉之欄所示移轉登記於上訴人。
六、綜上，陳銘達、陳毓贊確係簽立系爭承諾書，陳銘達並簽立
    系爭委任書，而上訴人已依約完成委任工作，上訴人自得依
    系爭承諾書、系爭委任書約定請求委任人給付報酬，委任人
    陳毓贊之繼承人己○○、陳銘達之繼承人陳美華、丁○○、
    丙○○自發生給付報酬義務。從而，上訴人請求被上訴人應
    將附表所列土地依應移轉之持分欄所示應有部分移轉登記與
    上訴人，為有理由，應予准許。原審未察，為上訴人敗訴之
    判決，自有未洽。上訴意旨，指摘原判決不當，求予廢棄改
    判，為有理由，自應由本院將原判決廢棄改判如主文第二項
    所示。
七、本件事證已臻明確，兩造其餘攻擊防禦方法，核與判決結果
    已無影響，即無再予審酌及將系爭承諾書再送鑑定之必要，
    附此敘明。
八、據上論結，本件上訴為有理由，爰依民事訴訟法第450條、
    第78條、第85條第1項前段，判決如主文。
中    華    民    國    95    年    3     月    21    日
                  民事第三庭審判長法  官  林敬修
                                  法  官  藍文祥
                                  法  官  劉勝吉
正本係照原本作成。
如不服本判決，應於收受送達後20日內向本院提出上訴書狀，其
未表明上訴理由者，應於提出上訴後20日內向本院補提理由書狀
（均須按他造當事人之人數附繕本）上訴時應提出委任律師或具
有律師資格之人之委任狀；委任有律師資格者，另應附具律師資
格證書及釋明委任人與受任人有民事訴訟法第466 條之1第1項但
書或第2項（詳附註）所定關係之釋明文書影本。
中    華    民    國    95    年    3     月    24    日
                                    書記官  李翠齡
附註：
民事訴訟法第466 條之1（第1項、第2項）：
對於第二審判決上訴，上訴人應委任律師為訴訟代理人。但上訴
人或其他法定代理人具有律師資格者，不在此限。
上訴人之配偶、三親等內之血親、二親等內之姻親，或上訴人為
法人、中央或地方機關時，其所屬專任人員具有律師資格並經法
院認為適當者，亦得為第三審訴訟代理人。


司法院資訊處製作；財團法人民間司法改革基金會備份。
